【裁判字號】    90,訴,382
【裁判日期】    900522
【裁判案由】    塗銷抵押權登記
【裁判全文】
臺灣板橋地方法院民事判決  九十年訴字第三八二號
    原      告  施春咸原名甲.
    訴訟代理人  徐偉峰  律師
    被      告  乙○○  住宜蘭.
    訴訟代理人  楊正益  住臺北.
右當事人間請求塗銷抵押權登記事件，本院判決如左：
    主    文
確認原告所有坐落臺北縣鶯歌鎮○○段大湖小段四四二之一三、四四二之二一、四四
三之一三地號土地及其地上建物建號四三一○號即門牌號碼臺北縣鶯歌鎮○○路四六
九號鋼筋混凝土加強磚造住家用參層樓房壹棟（總建坪參零捌點參伍平方公尺），於
民國八十九年經臺北縣樹林地政事務所以樹資字第二五二五八○號收件，於民國八十
九年九月二十二日為被告設定之最高限額新台幣參佰陸拾萬元，存續期間自民國八十
九年九月二十一日至民國九十九年九月二十日止之抵押權及所擔保之抵押債權均不存
在。
被告應協同原告塗銷前項抵押權登記。
訴訟費用由被告負擔。
    事    實
甲、原告方面：
一、聲明：求為判決：如主文所示。
二、陳述：
  (一)、緣訴外人周文欽以經營電子郵筒事業前景甚佳，獲利甚豐，而邀請原告投資新
    台幣（下同）兩百萬元參與經營，原告見周文欽言之有理，遂不疑有他而予應允
    ，且為表達參與投資之誠意，乃交付其所有坐落於臺北縣鶯歌鎮○○段大湖小段
    四四二之一三、四四二之二一、四四三之一三地號，及其地上建號四三一○、門
    牌號碼臺北縣鶯歌鎮○○路四六九號之三層樓房（以下簡稱系爭房地）之所有權
    狀、印鑑章及印鑑證明，作為日後參與投資之擔保；另又簽發未載發票日之支票
    四紙予周文欽，作為日後經營電子郵筒應付款項之擔保。
  (二)、詎周文欽取得前開權狀及支票後，即不知去向，自始即未籌劃電子郵筒事宜，
    不僅將前述之空白支票交由他人兌領，更將原告所交付之房地資料設定最高限額
    三百六十萬元之抵押權予被告（以下簡稱系爭抵押權），訴外人周文欽顯涉有詐
    欺、偽造文書罪嫌。周文欽未經授權即擅自提供原告之房地及印鑑資料以原告名
    義設定系爭抵押權予被告，自屬無權處分，原告並不承認該處分，被告取得系爭
    抵押權並無合法權源，該抵押權設定自始無效。
  (三)、按消費借貸者，乃當事人約定，一方移轉金錢或其他代替物之所有權於他方，
    而約定他方以種類、品質、數量相同之物返還之契約，民法第四百七十四條定有
    明文。消費借貸係要物契約，以物之交付為成立要件，然本件原告自始未從被告
    獲取任何金錢，兩造間不僅互不相識，亦未曾謀面，原告且未曾授權周文欽與被
    告訂立消費借貸契約，原告也從未收到被告所貸與之金錢，原告與被告之間，並
    無債權債務關係之存在。兩造間既無消費借貸關係之存在，其抵押權設定失所附
    麗，原告自得訴請確認系爭債權及抵押權不存在，並請求被告協同原告塗銷該抵
    押權登記。
  (四)、對被告抗辯所為之陳述：
      縱如被告所言，原告曾偕同周文欽向被告之訴訟代理人楊正益借貸金錢，然所
    有金錢既皆由楊正益戶頭提領支付，則不論所提領之現金是否果真係交付予原告
    ，無論如何均與被告無關，楊正益始為借貸關係之當事人，且楊正益亦自承被告
    未曾與原告見面，借款之過程被告亦未參與，系爭抵押權之所以會設定在被告名
    下，是為了節省稅賦。綜觀所有事證資料，可以確認被告非借貸關係之債權人，
    節稅亦非被告取得系爭抵押權之法律上理由。
三、證據：提出土地登記謄本三件、建物登記謄本一件及戶籍謄本一紙為證。
乙、被告方面：
一、聲明：求為判決：駁回原告之訴。
二、陳述：
  (一)、原告欲參與投資周文欽經營之電子郵筒事業，卻缺乏資金，嗣經由周文欽介紹
    ，而認識楊正益，原告即以其所有坐落臺北縣鶯歌鎮○○路四六九號房屋及其基
    地，為被告設定最高限額三百六十萬元之抵押權，作為借款之擔保，並於民國（
    下同）八十九年八月二十九日起至十月七日止，陸續向楊正益借款合計三百六十
    萬元；且於八十九年十月七日，與周文欽共同簽發九十年三月十日到期，金額三
    百六十萬元之本票一紙，作為抵押權所擔保債權之憑證，並交予楊正益。原告至
    今尚未清償借款，自不得請求塗銷抵押權登記。
  (二)、原告以其所有房屋及基地設定前開抵押權時，曾表明該房屋已於八十九年六月
    一日出租與訴外人張文筆，每月租金五萬五千元，足以負擔利息，並將房屋租賃
    契約書交予楊正益。
  (三)、原告係曜進企業有限公司股東，由原告負責經營，並以該公司名義簽發支票借
    款，先是保持信用，兌付票款，其後自八十九年十二月十八日起至九十年三月十
    三日止到期支票金額總計四百萬三千二百元則全部退票，迄今未清償分文，顯係
    有計劃詐財。約於九十年一月中旬某日下午二時許，原告另因積欠訴外人金文川
    開發企業股份有限公司負責人林村債務，經林村之子與原告、楊正益及賴運興帶
    至臺北市○○路○段一八六號ＰＯＭ  ＷＡＹ西餐廳當面對質，擬查明楊正益是
    否確有借款予原告，始設定系爭抵押權，經楊正益證明原告與被告間確有設定第
    二順位抵押權以擔保借款，始未發生意外。
三、證據：提出借款現金明細表、活期儲蓄存款存摺、本票一紙、支票九紙、房屋租
    賃契約書、有限公司變更登記事項卡、臺北稅捐稽徵處三重分處房屋稅八十八年
    五月（期）補發（催繳）繳款書一紙、名片三張、退票明細表、兌現票明細表為
    證，並聲請訊問證人賴運興。
    理    由
一、本件原告起訴主張：其曾為投資，將其所有坐落臺北縣鶯歌鎮○○段大湖小段四
    四二之一三、四四二之二一、四四三之一三地號，及其地上建號四三一○、門牌
    號碼臺北縣鶯歌鎮○○路四六九號之三層樓房之所有權狀、印鑑章及印鑑證明，
    交給訴外人周文欽，周文欽取得前開權狀後，竟以原告名義為被告設定最高限額
    三百六十萬元之抵押權，惟原告既未曾向被告借款，亦不曾授權周文欽與被告訂
    立消費借貸契約，且縱如被告所言，原告曾向訴外人楊正益借貸金錢，亦與被告
    無關，基於抵押權從屬性之原則，兩造間既無任何債權、債務關係存在，原告自
    得訴請確認系爭抵押權所擔保之債權及抵押權均不存在，並請求被告協同原告塗
    銷該抵押權登記等語。被告則以：原告以其所有坐落臺北縣鶯歌鎮○○路四六九
    號房屋及其基地，為被告設定最高限額三百六十萬元之抵押權，係擔保其對被告
    訴訟代理人楊正益之三百六十萬元借款債務，原告迄今既未清償楊正益該筆借款
    ，自不得請求塗銷抵押權登記等語，資為抗辯。
二、經查，原告主張其所有前開房地，於八十九年九月二十二日設定登記本金最高限
    額三百六十萬元之抵押權予被告，並以原告為該抵押權之設定義務人兼債務人，
    存續期間自八十九年九月二十一日起至九十九年九月二十日止之事實，業據其提
    出土地登記簿三件及建物登記謄本一件為證，且為被告所不爭執，自足信為真實
    。
三、原告另主張伊未曾向被告借貸金錢，兩造間迄今無任何債權債務關係，以後亦不
    會成立任何抵押債務等語，已為被告所不爭，且據被告訴訟代理人於本院言詞辯
    論時自承：「（問：原告到底是跟楊正益借錢還是跟乙○○借錢？）是跟我楊正
    益借錢。（問：既然錢是跟楊正益借的，為何抵押權是設定給乙○○？）我（即
    被告訴訟代理人楊正益）和乙○○是合夥關係，我們有合夥房屋仲介公司。之所
    以設定給乙○○是因為如果設定給我的話財政部會認為我有利息收入，向我科（
    課）稅，因為我有很多錢借給人家，為了避稅所以本件抵押權才設定給乙○○，
    我信任乙○○。我都是以現金交給原告：：我把抵押權設定給乙○○有經過原告
    同意，乙○○從未與原告見過面。」、「（問：被告以後有沒有可能借原告錢？
    ）不可能。」等語在卷（以上分見九十年四月二十日、九十年五月八日言詞辯論
    筆錄），證人賴運興並到庭結證：「那天我的確有聽到原告房地之所以設定給楊
    正益，是因為楊正益有借他錢，所以他們才沒有追究。」等情屬實，參以被告提
    出伊訴訟代理人交付予原告之現金來源，均係出自於楊正益於台北銀行松隆分行
    帳號000000000000號活期儲蓄存款帳戶，有該帳戶存摺影本一件在
    卷可憑，顯見被告對原告確無何擔保債權存在，縱原告有欠款，亦係積欠伊訴訟
    代理人楊正益，而非被告；再由被告之立場以觀，原告積欠伊訴訟代理人楊正益
    三百六十萬元迄今未還，復思塗銷系爭抵押權，清償能力及信用均堪慮，故伊訴
    訟代理人業已陳明被告此後不會借款予原告，前已述及，則兩造間將來亦確定不
    會有債權債務發生。是原告此部分主張，亦堪信為真實。
四、雖被告抗辯原告於八十九年八月二十九日起至同年十月七日止，陸續向伊訴訟代
    理人楊正益借款合計三百六十萬元，又於八十九年十月七日，與周文欽共同簽發
    九十年三月十日到期，金額三百六十萬元之本票一紙，作為抵押權所擔保債權之
    憑證，並交予楊正益，而其積欠楊正益之三百六十萬元迄今未還云云，並提出借
    款現金明細表、活期儲蓄存款存摺、本票一紙、房屋租賃契約書及舉證人賴運興
    為證。惟按「稱抵押權者，謂對於債務人或第三人不移轉占有而供擔保之不動產
    ，得就其賣得價金受清償之權。」、「抵押權不得由債權分離而為讓與，或為其
    他債權之擔保。」民法第八百六十條、第八百七十條分別定有明文；又「抵押權
    為不動產物權，非經登記，不生效力，抵押權人僅能依設定登記內容行使其權利
    。」（最高法院七十年七月七日、七十年度第十八次民事庭會議決議參照）；再
    所謂最高限額抵押權係對於債權人一定範圍內之不特定債權，預定一最高限額，
    由債務人或第三人提供抵押物予以擔保之特殊抵押權，因最高限額抵押權係擔保
    將來繼續不斷發生之不特定債權，故如何之債權以及何時所生之債權，始為其擔
    保之範圍，必須有決定之基準，故於抵押權設定登記時，須就抵押權人、債務人
    與擔保債權範圍併予登記，以限定僅於抵押權人與債務人間所生，屬於擔保債權
    範圍內之不特定債權，始為擔保效力所及也。本件抵押權係登記抵押權人為被告
    ，所擔保為原告本人對被告之債務，已如前述，是應否准許塗銷本件抵押權登記
    ，所應審究者，自為原告對抵押權人之被告是否負有債務。惟被告前開抗辯，縱
    係屬實，僅足認係原告對楊正益負有債務，而非登記為本件抵押權債務人之原告
    對抵押權人之被告負有債務，揆之前揭說明，抵押權擔保範圍係限定於登記之抵
    押權人與債務人間所生之債權，不得為其他債權之擔保，則本件系爭抵押權登記
    之抵押權人既係被告，只有被告得以伊對原告之債權，實行該抵押權，被告訴訟
    代理人楊正益既非登記之抵押權人，被告自不得以楊正益對原告之債權，而主張
    本件抵押權有擔保之債權存在甚明，故被告此抗辯，尚不足為伊有利之判斷。
五、按最高限額抵押契約定有存續期間者，其期間雖未屆滿，然若其擔保之債權所由
    生之契約已合法終止或因其他事由而消滅，且無既存之債權，而將來亦確定不再
    發生債權，其原擔保之存續期間內所可發生之債權，已確定不存在，依抵押權之
    從屬性，應許抵押人請求抵押權人塗銷抵押權設定登記，最高法院八十三年度台
    上字第一０五五號判例可資參照。由該判例可知，抵押權人與債務人間之債權已
    全部清償或因其他原因消滅，而最高限額抵押權擔保之債權已不存在，且確定的
    不再發生時，依抵押權之從屬性，應許抵押人塗銷抵押權。查本件系爭最高限額
    抵押契約雖存續期間尚未屆滿，但抵押權人即被告對債務人即原告在設定時系爭
    抵押權時，並無債權發生，迄今仍無何既存之債權債務關係存在，將來亦確定不
    可能發生任何債權，前已述及，則依抵押權之從屬性，本件系爭最高限額抵押權
    應歸於消滅。從而，原告請求（一）確認其所有坐落臺北縣鶯歌鎮○○段大湖小
    段四四二之一三、四四二之二一、四四三之一三地號土地及其地上建物建號四三
    一○號即門牌號碼臺北縣鶯歌鎮○○路四六九號鋼筋混凝土加強磚造住家用參層
    樓房壹棟（總建坪參零捌點參伍平方公尺），於八十九年經臺北縣樹林地政事務
    所以樹資字第二五二五八○號收件，於八十九年九月二十二日為被告設定之最高
    限額新台幣參佰陸拾萬元，存續期間自八十九年九月二十一日至九十九年九月二
    十日止之抵押權及所擔保之抵押債權均不存在。（二）被告應協同原告塗銷前開
    抵押權登記，即為正當，應予准許。
六、本件事證已臻明確，兩造其餘攻擊及防禦方法，經本院審究後，核與判決結果不
    生影響，爰不逐一論述，附敘明之。
七、據上論結，本件原告之訴為有理由，依民事訴訟法第七十八條，判決如主文。
中      華      民      國    九十      年      五      月    二十二    日
                                臺灣板橋地法院民事第三庭
~B法      官  林玫君
右為正本，係照原本作成。
如對本判決上訴，須於判決送達後廿日內向本院提出上訴狀
中      華      民      國    九十      年      五      月    二十二    日
~B法院書記官  馬文慶


司法院資訊處製作；財團法人民間司法改革基金會備份。
